臺灣高等法院刑事判決
111年度上訴字第941號
上  訴  人  
即  被  告  宋狄修




上列上訴人即被告因詐欺等案件，不服臺灣臺北地方法院110年
度審訴字第1423號，中華民國110年11月17日第一審判決（起訴
案號：臺灣臺北地方檢察署110年度偵字第21846號），提起上訴
，本院判決如下：
    主  文
原判決撤銷。
宋狄修犯三人以上共同詐欺取財罪，處有期徒刑壹年壹月。
    事  實
一、宋狄修於民國110年4月間，經由紙飛機通訊軟體認識姓名年
    籍不詳暱稱「涼」之成年人，基於參與犯罪組織之犯意，加
    入「涼」及其所屬3人以上，以實施詐術為手段，具有持續
    性及牟利性之結構性組織之詐欺集團，擔任向被害人收取詐
    騙款項之車手工作，而與該詐欺集團成員共同意圖為自己不
    法所有，基於三人以上詐欺取財之犯意聯絡，先由集團成員
    於110年4月8日上午9時許，以「警員邱威傑」名義撥打電話
    予許靖東、林秀麗，佯稱林秀麗身分證遭冒用、涉嫌詐欺洗
    錢犯罪，檢察官要求配合辦案，除先前已交付保管之款項外
    ，應再提領存款後交付保管云云，致許靖東、林秀麗陷於錯
    誤，於同日上午10時30分許，依指示前往台北富邦銀行八德
    分行提領新臺幣（下同）96萬7千元，由宋狄修依「涼」之
    指示，在臺北市○○區○○○路00巷00號前，向許靖東收取96萬7
    千元，並將款項放置某火車站廁所內交付集團上游成員。嗣
    因許靖東、林秀麗查覺有異報警處理，始循線查悉上情。
二、案經許靖東、林秀麗訴由臺北市政府警察局松山分局報告臺
    灣臺北地方檢察署檢察官偵查起訴。　
    理  由
壹、程序方面
一、按組織犯罪防制條例第12條第1項中段規定：「證人之筆錄
    ，以在檢察官或法官面前作成，並經踐行刑事訴訟法所定訊
    問證人之程序者為限，始得採為證據。」係以立法排除被告
    以外之人於警詢或調查中所為之陳述，得用刑事訴訟法第15
    9條之2、第159條之3及第159條之5之規定，是證人於警詢時
    之陳述，於違反組織犯罪防制條例案件，即絕對不具有證據
    能力，自不得採為判決基礎。上開規定係排除一般證人於警
    詢陳述之證據能力之特別規定，然被告於警詢之陳述，對被
    告本身而言，則不在排除之列（最高法院102年度台上字第2
    653號判決意旨參照）。查證人許靖東、林秀麗於警詢時之
    陳述，屬被告以外之人於審判外之陳述，依上規定及說明，
    於被告宋狄修涉及違反組織犯罪防制條例之罪名，絕對不具
    證據能力，不得採為判決基礎（然就加重詐欺取財罪，則不
    受此限制）。
二、按被告以外之人（包括證人、鑑定人、告訴人、被害人及共
    同被告等）於審判外之陳述雖不符刑事訴訟法第159 條之1
    至之4等4條之規定，而經當事人於審判程序同意作為證據，
    法院審酌該言詞陳述或書面陳述作成時之情況，認為適當者
    ，亦得為證據，刑事訴訟法第159條之5第1項定有明文。經
    查，除上開證據方法，本院以下所引用被告以外之人於審判
    外之陳述，檢察官、被告於本院準備程序中，均表示同意具
    備證據能力（本院卷第52至53頁），本院審酌各該證據資料
    製作時之情況，亦無違法不當或證明力明顯過低之瑕疵，以
    之作為證據應屬適當，依刑事訴訟法第159 條之5 規定，認
    該等證據均具證據能力。
三、本判決所引用之非供述證據部分，與本案均有關聯性，復無
    證據證明係實施刑事訴訟程序之公務員以不法方式所取得，
    亦無刑事訴訟法第159條之4顯有不可信之情況與不得作為證
    據之情形，且經本院於審理期日依法進行證據之調查、辯論
    ，依刑事訴訟法第158條之4之反面解釋，應有證據能力。
貳、實體方面
一、上揭事實，業據被告宋狄修於警詢、偵查、原審及本院審理
    時均坦承不諱（110年度偵字第21846號卷〈下稱偵查卷〉第29
    至35頁、第213至215頁、原審卷第78頁、本院卷第96頁），
    且據告訴人林秀麗、許靖東於警詢及偵訊中（偵查卷第47至
    66頁、第173至175頁）指證在卷，並有監視器畫面翻拍照片
    6張在卷可稽（偵查卷第70至73頁），足認被告前開任意性
    自白與事實相符，應堪採信。本案事證明確，被告犯行堪以
    認定，應予依法論科。
二、論罪
  ㈠按組織犯罪防制條例所稱之犯罪組織，係指3人以上，以實施
    強暴、脅迫、詐欺、恐嚇為手段或最重本刑逾5年有期徒刑
    之罪，所組成具有持續性或牟利性之有結構性組織；而所稱
    有結構性組織，係指非為立即實施犯罪而隨意組成，不以具
    有名稱、規約、儀式、固定處所、成員持續參與或分工明確
    為必要，同條例第2條第1項、第2項分別定有明文。本案雖
    無證據證明被告加入之詐欺集團有何具體名稱、固定處所，
    惟依犯罪情節，詐欺集團成員間係以詐騙他人金錢、獲取不
    法所得為目的，推由某成員以詐術騙取告訴人交付款項，復
    透過相互聯繫、分工，由車手前往取款，並放置於隱密地點
    ，交由集團其他成員收取款項，最終朋分詐騙款項，層層指
    揮，組織縝密，分工精細，自須投入相當之成本、時間，顯
    非為立即實施犯罪而隨意組成。又該詐欺集團成員除被告外
    ，尚包含「涼」及向告訴人實施詐術行為等成年成員，核屬
    3人以上，以實施詐術為手段，所組成具牟利性及持續性之
    有結構性犯罪組織，合於組織犯罪防制條例第2條第1項所稱
    之犯罪組織。
　㈡故核被告所為，係犯刑法第339條之4第1項第2款之三人以上
    共同詐欺取財罪、組織犯罪防制條例第3條第1項後段之參與
    犯罪組織罪。
　㈢起訴意旨固認被告所為，另構成刑法第339條之4第1項第1款
    「冒用政府機關或公務員名義為之」之加重要件，惟查，詐
    欺集團成員固以冒用「警員邱威傑」之公務員名義方式詐欺
    告訴人，此據告訴人許靖東、林秀麗於警詢中指證在卷，然
    若非詐欺集團上層或實際對告訴人施用詐術之人，未必知曉
    詐欺集團成員實際施用詐術之手法為何，而被告於集團中係
    擔認取款車手，雖知集團組織成員有三人以上而共同為詐欺
    取財行為，對於詐欺集團其他成員係以何種方式詐欺告訴人
    ，實無從置喙亦毋須關心，自難認被告已預見其他共犯有以
    冒用政府機關或公務員名義方式之手段施行詐術，而有犯意
    聯絡，卷內復無其他積極證據證明被告知悉集團成員使用之
    具體詐術手法、方式，自不應令被告就此加重要件共負刑責
    。又刑法第339條之4第1項所列各款均為詐欺取財之加重條
    件，如犯詐欺取財罪兼具數款加重情形時，因詐欺取財行為
    祇有一個，仍祇成立一罪，不能認為法條競合或犯罪競合，
    故此部分僅屬加重詐欺罪加重條件之減縮，且各款加重條件
    既屬同一條文，尚非罪名有所不同，自無庸不另為無罪諭知
    ，附此敘明。　
　㈣按共同正犯間，非僅就其自己實施之行為負其責任，並在犯
    意聯絡之範圍內，對於他共同正犯所實施之行為，亦應共同
    負責（最高法院32年上字第1905號號判例意旨參照）。查被
    告雖未直接對告訴人許靖東、林秀麗施以詐術，惟其負責取
    款車手，主觀上係以自己犯罪之意思分擔實行犯罪構成要件
    之行為，足認被告與姓名年籍不詳暱稱「涼」之成年人及詐
    欺集團其他成員間，就上開犯行，具犯意聯絡及行為分擔，
    為共同正犯。　
　㈤被告參與詐欺犯罪組織，並分工加重詐欺行為，行為有部分
    合致，係以一行為同時觸犯參與犯罪組織罪及加重詐欺取財
    罪，為想像競合犯，依刑法第55條規定，從一重之三人以上
    共同詐欺取財罪處斷。起訴書雖未記載被告犯參與組織罪部
    分，惟此部分與已起訴之三人以上共同詐欺取財罪為想像競
    合犯之裁判上一罪關係，為起訴效力所及，本院亦告知被告
    罪名（本院卷第91頁），保障其訴訟權益，自應併予審究。
  ㈥被告前：1.因竊盜案件，經臺灣桃園地方法院以102年度壢簡
    字第13號判決判處有期徒刑3月確定；2.因強盜、竊盜等案
    件，經臺灣桃園地方法院以103年度原訴字第2號判決分別判
    處有期徒刑7年2月、7年1月、7年，應執行有期徒刑7年6月
    確定，上開案件經接續執行，於107年1月17日縮短刑期假釋
    出監，所餘期間付保護管束，於109年12月24日保護管束期
    滿未經撤銷假釋，視為執行完畢等情，有本院被告前案紀錄
    表1份在卷可憑，其受有期徒刑執行完畢，5年內故意再犯本
    件有期徒刑以上之罪，為累犯，惟其前案所犯之罪，與本案
    犯罪型態不同，侵害之法益及對社會之危害程度亦有相當差
    別，尚難僅憑被告於受前開有期徒刑執行完畢5年內，故意
    再犯本件有期徒刑以上之罪，即遽認其有特別惡性及對刑罰
    反應力薄弱之情形，依司法院釋字第775號解釋意旨，爰不
    予加重其最低本刑。
  ㈦按刑法第59條規定之酌量減輕其刑，必須犯罪另有特殊之原
    因與環境，在客觀上足以引起一般同情，認為即使宣告法定
    最低度刑，猶嫌過重者，始有其適用。衡以近年來詐欺案件
    頻傳，且趨於集團化、組織化，甚至結合網路、電信、通訊
    科技，每每造成廣大民眾受騙，此與傳統犯罪型態有別，若
    僅論以一般詐欺罪責，實無法充分評價行為人之惡性，從而
    立法者乃因此增訂加重詐欺罪之規定，以求對此種特殊詐欺
    型態行為之惡性及對於社會影響、刑法各罪之衡平，而此等
    犯行刻經檢警嚴厲查緝，亦經政府極力宣導及媒體廣為宣導
    ，被告自無不知之理，其猶執意參與詐欺集團之犯罪組織而
    共同對告訴人行騙，告訴人所受金錢損害亦非輕微，復查無
    被告有何特殊之原因或環境而犯罪，在客觀上足以引起一般
    人同情之處，因認無依刑法第59條規定減輕其刑之必要，附
    此敘明。
參、撤銷改判部分
一、原審認被告所犯事證明確，予以論罪科刑，固非無見。惟查
    ：㈠告訴人許靖東、林秀麗固於110年4月7日先遭被告所屬詐
    騙集團成員，以冒用政府機關及公務員名義及出示偽造公文
    書等方式，詐騙175萬3千元，然難認被告就此部分有犯意聯
    絡或行為分擔，詳後開不另為無罪諭知部分，原審認被告就
    此部分亦涉犯加重詐欺取財罪、行使偽造公文書罪，並就偽
    造公文書上所蓋公印文部分，於被告所犯項下諭知沒收，容
    有誤認。㈡原審漏未審酌被告所屬詐欺集團，已符合組織犯
    罪防制條例第2條第1項所定之犯罪組織，被告既已參與該詐
    欺集團，共同實施詐欺犯行，應併論以參與犯罪組織罪，且
    屬一行為觸犯數罪名之想像競合犯，應從一重以刑法第339
    條之4第1項第2款之三人以上共同詐欺取財罪。㈢被告於集團
    中僅擔任收款車手工作，雖知集團組織成員有三人以上而共
    同為詐欺取財行為，惟難認被告已預見其他共犯有以冒用政
    府機關或公務員名義方式之手段施行詐術，不應令被告就刑
    法第339條之4第1項第1款「冒用政府機關或公務員名義為之
    」之加重要件共負刑責。㈣被告前經臺灣臺北地方法院111年
    度訴字第1746號民事判決應給付告訴人許靖東96萬7千元暨
    利息，被告經取得告訴人許靖東同意按月支付5千元，現已
    合計支付1萬元，此有該案判決書、被告提出之對話紀錄各1
    份在卷可憑，原審未及審酌此節，而為被告量刑有利之認定
    ，亦有未合。
二、被告上訴意旨略以：被告願與告訴人進行和解，且被告因有
    雙親需照料，並有配偶及1歲幼女需扶養，致被告一時失慮
    ，鋌而走險而犯本案，請求依刑法第59條規定減輕其刑，並
    從輕量刑等語。然查被告正值壯年，尤應依循正軌獲取所得
    以照顧家庭，猶執意參與詐欺集團之犯罪組織而共同對告訴
    人行騙，告訴人所受金錢損害亦非輕微，復查無被告有何特
    殊之原因或環境而犯罪，在客觀上足以引起一般人同情之處
    ，無依刑法第59條規定減輕其刑之必要；惟原判決有前開可
    議之處，其量刑基礎已然不同，上訴意旨請求從輕量刑，亦
    即指摘原判決量刑過重，即難認有理由。原審既有上揭可議
    之處，自應由本院予以撤銷改判。
三、爰審酌被告正值青壯，不思以正途賺取所需，竟為一己私利
    ，參與詐欺集團之犯罪組織，利用一般民眾欠缺法律專業知
    識，遂行詐騙行為，造成告訴人受有財產上重大損失，危害
    社會治安甚鉅，惟業已取得告訴人許靖東同意，按月支付5
    千元以賠償其損失，現已合計支付1萬元，兼衡被告參與犯
    罪程度、分工情形、自陳尚未獲取報酬、具備高中肄業之智
    識程度、需扶養1歲幼女、現於工地從事收取土方單工作之
    生活狀況（本院卷第54頁）及被告於偵查及審理中均坦承犯
    行，就所涉輕罪參與犯罪組織部分，符合組織犯罪防制條例
    第8條第1項後斷自白減刑規定之有利因子（最高法院109年
    度台上字第3936號判決參照）等一切情狀，量處如主文第2
    項所示之刑。
四、按共同正犯犯罪所得之沒收、追徵，應就各人所分得之數為
    之。所謂各人「所分得」之數，係指各人「對犯罪所得有事
    實上之處分權限」而言。因此，若共同正犯各成員內部間，
    對於犯罪所得分配明確時，應依各人實際所得宣告沒收（最
    高法院107年度台上字第2989號判決參照）。被告與所屬詐
    欺集團成員固對告訴人許靖東、林秀麗詐得現金96萬7千元
    ，惟被告均已全數交付詐欺集團上游成員，尚未獲取約定之
    報酬2千元，此據被告於本院審理中供述明確（本院卷第96
    頁），此外，復查無證據證明被告確有實際獲得分配贓款款
    項，自無從諭知沒收犯罪所得。
肆、不另為無罪諭知
一、公訴意旨略以：被告所屬詐欺集團成員，於110年4月6日前
    某不詳時間、地點，偽造「法務部行政署行署台北執行凍結
    管收命令印」、「台灣台中地方法院印」之印文，繼之以不
    詳方式偽造「臺灣臺中地方法院檢察署刑事傳票」、「臺灣
    臺中地方法院法院公證款」等公文書，再由詐騙集團其他不
    詳成員，自110年6月6日上午10時許起，假冒「中華電信客
    服中心」、「警員邱威傑」及「臺中地檢署檢察官吳文正」
    等公務員名義，撥打電話予告訴人許靖東、林秀麗，向其等
    佯稱：身分證遭冒用、遭他人冒名申辦銀行帳戶，且利用該
    帳戶從事洗錢犯罪，因配合辦案而需將其等款項提出，交付
    予之指定人員，藉此查出銀行內賊等語，同時要求告訴人許
    靖東加入名稱為「110報案中心」LINE群組內，在該群組傳
    送上開偽造「臺灣臺中地方法院檢察署刑事傳票」、「臺灣
    臺中地方法院法院公證款」等公文書翻拍照片予告訴人許靖
    東而行使之，致告訴人許靖東、林秀麗陷於錯誤，於110年4
    月7日中午12時30許，前往第一銀行光復分行，提領175萬3
    千元後，胡宇翔及袁勝軍2人則受「邱文麒」指示，由胡宇
    翔自行前往臺北市○○區○○○路00巷00號前，偽以「檢察官吳
    文正」指派收取款項之「李建國」，而向告訴人林秀麗收取
    175萬3千元，胡宇翔得款後，即前往桃園市中壢區中壢火車
    站後站之某旅館房間，將款項交付予袁勝軍。因認被告亦涉
    犯刑法第339條之4第1項第1款、第2款之加重詐欺罪嫌、第2
    16條、第211條之行使偽造公文書罪嫌。
二、按犯罪事實應依證據認定之，無證據不得認定犯罪事實；不
    能證明被告犯罪者，應諭知無罪之判決，刑事訴訟法第154
    條第2項、第301條第1項分別定有明文。認定不利於被告之
    事實，須依積極證據，苟積極證據不足為不利於被告事實之
    認定時，即應為有利於被告之認定，更不必有何有利之證據
    ；認定犯罪事實所憑之證據，雖不以直接證據為限，間接證
    據亦包括在內，然而無論直接或間接證據，其為訴訟上之證
    明，須於通常一般之人均不致有所懷疑，而得確信其為真實
    之程度者，始得據為有罪之認定，倘其證明尚未達到此一程
    度，而有合理之懷疑存在時，事實審法院復已就其心證上理
    由予以闡述，敘明其如何無從為有罪之確信，因而為無罪之
    判決，尚不得任意指為違法，最高法院30年上字第816 號、
    76年台上字第4986號判例意旨可資參照。次按共同正犯之所
    以應對其他共同正犯所實施之行為負其全部責任者，以就其
    行為有犯意之聯絡為限，若他犯所實施之行為，超越原計畫
    之範圍，而為其所難預見者，則僅應就其所知之程度，令負
    責任，未可概以共同正犯論，最高法院50年台上字第1060號
    判決意旨足資參照。
三、經查：
　㈠告訴人許靖東、林秀麗於前揭時地，因接獲詐欺集團成員偽
    以「警員邱威傑」等人名義之來電，以前揭方式行騙，致告
    訴人等陷於錯誤，依指示，交付175萬3千元予胡宇翔，胡宇
    翔再將款項交付袁勝軍轉交詐欺集團上游「邱文麒」等節，
    分據告訴人林秀麗、許靖東於警詢及偵訊中（偵查卷第47至
    66頁、第173至175頁）、同案被告胡宇翔、袁勝軍於警詢及
    偵訊中（偵查卷第11至27頁、第149至151頁、第195至197頁
    ）證述在卷，並有監視器畫面翻拍照片6張、LINE對話紀錄
    中偽造之「臺灣臺中地方法院地檢署刑事傳票」、「請求暫
    緩執行凍結令申請書」翻拍照片3張在卷可稽（偵查卷第67
    至69頁、第167至169頁），固足認同案被告胡宇翔、袁勝軍
    涉犯加重詐欺及行使偽造公文書等犯行，惟被告並未參與收
    取此部分款項，復查無證據證明被告參與此部分犯行，難認
    被告有何行為分擔。又告訴人許靖東、林秀麗固係先遭被告
    所屬詐欺集團成員詐騙而交付175萬3千元，然被告僅係擔任
    詐欺集團車手工作，並非集團內主導施行詐騙之核心成員，
    衡情，無從知悉或預見集團成員是否曾以其他方式詐騙告訴
    人交付財物，自不得以被告參與後續詐騙告訴人許靖東、林
    秀麗96萬7千元，推論被告就詐欺集團先前詐騙告訴人許靖
    東、林秀麗175萬3千元部分亦有犯意聯絡。
　㈡綜上，依公訴人所舉證據，無從認定被告就此部分犯行確有
    犯意聯絡或行為分擔，本應為無罪之諭知，惟起訴書認此部
    分若成立犯罪，與上開經本院認定有罪部分為接續犯、想像
    競合犯之一罪關係，爰不另為無罪之諭知。　　
據上論斷，應依刑事訴訟法第369條第1項前段、第364條、第299
條第1項前段，組織犯罪防制條例第3條第1項後段，刑法第28條
、第339條之4第1項第2款、第55條，刑法施行法第1條之1第1項
，判決如主文。
本案經檢察官鄭東峯提起公訴，檢察官邱美育到庭執行職務。
中　　華　　民　　國　　111 　年　　7 　　月　　14　　日
                  刑事第九庭    審判長法　官  潘翠雪
                                      法　官  陳信旗
                                      法　官  俞秀美
以上正本證明與原本無異。
如不服本判決，應於收受送達後20日內向本院提出上訴書狀，其
未敘述上訴之理由者並得於提起上訴後20日內向本院補提理由書
（均須按他造當事人之人數附繕本）「切勿逕送上級法院」。
                                      書記官  謝崴瀚
中　　華　　民　　國　　111 　年　　7 　　月　　15　　日
附錄：本案論罪科刑法條全文             
組織犯罪防制條例第3條
發起、主持、操縱或指揮犯罪組織者，處3年以上10年以下有期
徒刑，得併科新臺幣1億元以下罰金；參與者，處6月以上5年以
下有期徒刑，得併科新臺幣1千萬元以下罰金。但參與情節輕微
者，得減輕或免除其刑。
具公務員或經選舉產生之公職人員之身分，犯前項之罪者，加重
其刑至二分之一。
犯第1項之罪者，應於刑之執行前，令入勞動場所，強制工作，
其期間為3年。
前項之強制工作，準用刑法第90條第2項但書、第3項及第98條第
2項、第3項規定。
以言語、舉動、文字或其他方法，明示或暗示其為犯罪組織之成
員，或與犯罪組織或其成員有關聯，而要求他人為下列行為之一
者，處3年以下有期徒刑，得併科新臺幣3百萬元以下罰金：
一、出售財產、商業組織之出資或股份或放棄經營權。
二、配合辦理都市更新重建之處理程序。
三、購買商品或支付勞務報酬。
四、履行債務或接受債務協商之內容。
前項犯罪組織，不以現存者為必要。
以第5項之行為，使人行無義務之事或妨害其行使權利者，亦同
。
第5項、第7項之未遂犯罰之。

中華民國刑法第339條之4
犯第339條詐欺罪而有下列情形之一者，處1年以上7年以下有期
徒刑，得併科1百萬元以下罰金：
一、冒用政府機關或公務員名義犯之。
二、三人以上共同犯之。
三、以廣播電視、電子通訊、網際網路或其他媒體等傳播工具，
    對公眾散布而犯之。
前項之未遂犯罰之。